【裁判字號】    97,台上,1401
【裁判日期】    970703
【裁判案由】    返還借名財產
【裁判全文】
最高法院民事判決            九十七年度台上字第一四０一號
上  訴  人  甲 ○ ○
訴訟代理人  陳 明 暉律師
被 上訴 人  乙 ○ ○
            丙○○○
共     同
訴訟代理人  施 瑞 章律師
上列當事人間請求返還借名財產事件，上訴人對於中華民國九十
七年一月二十三日台灣高等法院台中分院第二審判決（九十六年
度上字第二三九號），提起上訴，本院判決如下：
    主  文
上訴駁回。
第三審訴訟費用由上訴人負擔。
    理  由
本件上訴人主張：伊為訴外人利奇機械工業股份有限公司（下稱
利奇公司）創辦人及負責人，為拓展事業版圖便於資金周轉，於
民國八十一年九月八日在香港設立高企國際有限公司（下稱高企
公司）。八十三年四、五月間，因利奇公司準備辦理股票上市事
宜，經會計師於審核財務報表時，表示高企董事李慶誠及韓靖中
均在利奇公司擔任要職，依「財務會計準則公報」第二點規定，
渠等為企業關係人，恐有關係人揭露之問題，乃徵得被上訴人同
意，借用該二人名義於八十三年六月二十五日登記為高企公司之
股東及董事，惟高企公司之運作仍由伊全權為之，被上訴人亦從
未過問高企公司業務，並配合伊指示開戶及出具授權書予開戶銀
行，讓伊得逕行處理匯入高企公司銀行帳戶內之資金。詎被上訴
人竟於九十三年十月間，逕自以高企公司名義撤銷對於伊之授權
，禁止伊動用或處理銀行款項，並擅自申請變更銀行帳戶授權手
續，令伊深感詫異，遂於九十四年三月二十八日另案向台灣台北
地方法院（下稱台北地院）對被上訴人起訴請求返還借名財產，
爰再以本件起訴狀繕本之送達，終止借名契約之意思表示等情，
求為命被上訴人將名下所登記之高企公司各港幣五十萬元之註冊
資本額股份移轉登記予伊之判決。
被上訴人則以：被上訴人乙○○於七十六年四月間與上訴人結識
，八十三年四月底懷孕。上訴人為使伊母女安心，乃表示將高企
公司之股權贈與伊，作為被上訴人乙○○及其腹中胎兒將來生活
之保障。乃於八十三年六月二十五日將該公司股權由原持股人李
慶誠、韓靖中全部移轉予伊。而上訴人向台北地院提起返還借名
財產訴訟，業經判決駁回在案，足以證明兩造間並無借名契約關
係存在，而係基於贈與關係而為股東及董事登記等語，資為抗辯
。
原審斟酌全辯論意旨及調查證據之結果，以：當事人主張有利於
己之事實者，就其事實有舉證之責任，民事訴訟法第二百七十七
條前段定有明文。又民事訴訟如係由原告主張權利者，應先由原
告負舉證之責，若原告先不能舉證，以證實自己主張之事實為真
實，則被告就其抗辯事實即令不能舉證，或其所舉證據尚有疵累
，亦應駁回原告之請求。本件上訴人就被上訴人取得高企公司股
權一節，先在香港法院及我國法院均係主張高企公司係由利奇公
司所出資設立，並信託予被上訴人，嗣經被上訴人乙○○表示高
企公司乃上訴人所有並贈與後，始改用上訴人之名義另行提出訴
訟，並撤回利奇公司之起訴及假扣押聲請，足見上訴人就高企公
司究係利奇公司所出資，抑或上訴人出資，前後主張即相互矛盾
。且倘高企公司之上開董事及股東確為上訴人以被上訴人名義借
名登記，則事關權利義務重大，卻竟無任何書面資料可稽，亦違
常情。又證人魏淑貞在台北地院九十四年度重訴字第五九五號返
還借名財產事件，證稱上訴人所指借名契約成立時間及地點，並
未見到被上訴人乙○○至上訴人之辦公室等語，亦無法證明兩造
間就高企公司之股權及董事登記有借名關係存在。次查李慶誠僅
係利奇公司之業務部主管，韓靖中則為生管部主管，則渠等職務
，均與「財務會計準則公報第六號」所規定具控制能力或重大影
響之關係人定義不符，李慶誠、韓靖中縱係奉上訴人之命擔任公
司之股東及董事，而與上訴人間有借名關係存在，然上訴人與被
上訴人乙○○間並無僱傭關係，而係有婚外情關係，尚無法據以
推論上訴人與被上訴人間亦有借名關係。再者，上訴人與被上訴
人乙○○間有婚外情關係，被上訴人乙○○並為上訴人生有子、
女各一人，此為上訴人所不爭執。而上訴人係利奇公司董事長，
有經營公司之專才，並每月支付被上訴人乙○○及其子女生活費
及扶養費，被上訴人乙○○對上訴人乃有相當信賴，被上訴人因
上訴人熟悉公司業務而授權上訴人經營高企公司之營運，並未違
反一般社會常情，自難因被上訴人授權上訴人負責高企公司之實
際營運，及授權上訴人使用高企公司在銀行帳戶內之款項，即率
而推認兩造間存有借名契約關係。從而，上訴人既無從證明其與
被上訴人間就被上訴人於高企公司之股權登記有借名契約存在，
則上訴人主張依終止借名契約所生之不當得利法律關係，請求被
上訴人將系爭股份移轉登記予上訴人，即屬無據，為其心證之所
由得，並說明兩造其餘攻擊防禦及舉證，不另一一論述之理由，
爰維持第一審所為上訴人敗訴之駁判，駁回其上訴。
查主張法律關係存在之當事人，須就該法律關係所具備之要件事
實負舉證責任，倘不能盡其舉證責任時，即應承受不利益之結果
，此觀民事訴訟法第二百七十七條之規定自明。又證據之證明力
由法院自由判斷之，苟係基於普通日常生活之經驗，而非違背客
觀上應認為確實之定則者，即屬合於經驗法則，不容當事人任意
指摘。本件上訴人主張其將高企公司股權移轉於被上訴人，係本
於兩造間之借名登記契約，為被上訴人所否認，上訴人復未能提
出證據以實其說，則原審本於經驗法則，認兩造間並無借名契約
存在，而為上訴人不利之判決，經核於法洵無違誤。至原審贅述
之理由，於判決結果並無影響。上訴論旨，猶以原審取捨證據、
認定事實之職權行使暨與原判決基礎無涉之理由，指摘原判決不
當，求予廢棄，非有理由。
據上論結，本件上訴為無理由。依民事訴訟法第四百八十一條、
第四百四十九條第一項、第七十八條，判決如主文。
中    華    民    國  九十七  年    七    月    三    日
                      最高法院民事第六庭
                          審判長法官  朱  建  男
                                法官  顏  南  全
                                法官  林  大  洋
                                法官  鄭  傑  夫
                                法官  蘇  清  恭
      本件正本證明與原本無異
                                      書  記  官
中    華    民    國  九十七  年    七    月   十四   日
                                                      Ｑ


司法院資訊處製作；財團法人民間司法改革基金會備份。
